ACORDAO-COMPLETO-2542342

ACÓRDÃO 4753/2022 ATA 30/2022 - SEGUNDA CÂMARA

VISTOS, relatados e discutidos estes autos de pedido de reexame interposto por Leila da Graça Amaral (XXX.990.330-XX) , professora aposentada da Universidade Federal de Santa Catarina, contra o Acórdão 7031/2012-TCU-Segunda Câmara, que julgou legal o ato de aposentadoria da servidora, e fez determinações no sentido de fazer cessar o pagamento da diferença de 3,17% (URV/Decisão Judicial Transitada em Julgado) , sem que tivesse sido absorvida por reajustes e reestruturações posteriores da categoria,
ACORDAM os Ministros do Tribunal de Contas da União, reunidos em Sessão da Segunda Câmara, ante as razões expostas pelo Relator, em: 
9.1. com fundamento no art. 48 da Lei nº 8.443/1992 e nos arts. 285, caput, e 286, parágrafo único do RI/TCU, conhecer do recurso de pedido de reexame interposto para, no mérito, negar-lhe provimento;
9.2. dar conhecimento deste acórdão, encaminhando a respectiva cópia, à Universidade Federal de Santa Catarina e à Sra. Leila da Graça Amaral (XXX.990.330-XX) , informando que a presente deliberação, acompanhada do Relatório e do Voto que a fundamenta, está disponível para a consulta no endereço virtual https://www.tcu.gov.br/acordaos.

Pedido de reexame interposto por Leila da Graca Amaral ex-servidora da UFSC, contra o Acórdão 7.031/2012TCU2ª Câmara, que teve como relator o Ministro Augusto Nardes.

Segunda Câmara

Universidade Federal de Santa Catarina.

3. Interessados/Responsáveis/Recorrentes:
3.1. Recorrente: Leila da Graça Amaral (XXX.990.330-XX).
3.2. Responsáveis: Denise Ribeiro Motter (XXX.503.279-XX); Maria Salete Lopes Natividade (XXX.031.209-XX).
3.3. Interessados: Leila da Graça Amaral (XXX.990.330-XX).

13.1. Ministros presentes: Augusto Nardes (na Presidência), Aroldo Cedraz e Antonio Anastasia (Relator).
13.2. Ministro-Substituto presente: André Luís de Carvalho.

ANTONIO ANASTASIA

Ministro Augusto Nardes.

Trata-se de pedido de reexame interposto por Leila da Graça Amaral, servidora aposentada da Universidade Federal de Santa Catarina contra o Acórdão 7031/2012-TCU-Segunda Câmara (peça 2, p. 28) , relator o Ministro Augusto Nardes.
2.	Transcrevo a seguir, com ajustes de forma, nos termos do art. 1º, § 3º, inciso I, da Lei nº 8.443/92, a instrução lavrada no âmbito da Secretaria de Recursos (peça 100) , cuja proposta de encaminhamento foi endossada pelo diretor da subunidade (peça 101) e pelo Ministério Público junto ao TCU (peça 28) , na pessoa do Procurador Marinus Eduardo De Vries Marsico (peça 102) .
"INTRODUÇÃO 
Trata-se de Pedido de Reexame interposto pela Sra. Leila da Graça Amaral (peças 86 a 88) , ex-servidora da UFSC, contra o Acórdão 7031/2012-TCU-Segunda Câmara (peça 2, p. 28) , que teve como relator o Excelentíssimo Senhor Ministro Augusto Nardes. 
2. 	A deliberação recorrida tem o seguinte teor: 
VISTOS, relatados e discutidos atos de aposentadoria relativos a ex-servidores vinculados à Universidade Federal de Santa Catarina, 
ACORDAM os Ministros do Tribunal de Contas da União, reunidos em Sessão da 2ª Câmara, diante das razões expostas pelo Relator, com fulcro nos arts. 39, inciso II, da Lei nº 8.443/1992 e 260, § 1º, do Regimento Interno/TCU, em: 
9.1. considerar legais os atos de fls. 2/6 e 24/27, de interesse de Anibal Emilio AbadieAicardi (fls. 2/6) e Leila da Graça Amaral (fls. 24/27) , concedendo-lhes os respectivos registros, ressalvando a determinação descrita no subitem 9.4.4 seguinte; 
9.2. considerar ilegais os atos de aposentadoria de fls. 7/23 e 28/55, de interesse de Arden Zylbersztajn (fls.7/11) , Camila Machado (fls.12/15) , Carlos Jaime Martendal (fls. 16/19) , Denise Ribeiro Motter (fls.20/23) , Malvina de Souza Eli (fls. 28/31) , Maria de Lurdes da Silva (fls.32/35) , Maria Rutilandia Possebon Ribeiro Anaissi Costa (fls. 36/39) , Maria Salete Lopes Natividade (fls. 40/43) , Maria Severina Borges Mendes  (fls. 44/47) , Marina Ester Filho de Souza (fls. 48/51) e Marina Uiera (fls. 52/55) , negando-lhes registro;  
9.3. dispensar o ressarcimento das quantias indevidamente recebidas, em boa-fé, consoante o disposto no Enunciado nº 106 da Súmula de Jurisprudência do TCU;  
9.4. determinar à Universidade Federal de Santa Catarina (UFSC) que: 
9.4.1. com fundamento nos arts. 71, inciso IX, da Constituição Federal, e 262, caput, do Regimento Interno/TCU, faça cessar, no prazo de 15 (quinze) dias, contados a partir da ciência da deliberação deste Tribunal, todo e qualquer pagamento decorrente dos atos impugnados (subitem 9.2, precedente) , sob pena de responsabilidade solidária da autoridade administrativa omissa, quanto aos pagamentos processados após essa data; 
9.4.2. com relação aos atos de fls. 7/11, 16/19, 20/23, 36/39, 44/47, 48/51 e 52/55, exclua dos proventos dos interessados a parcela referente à diferença de 3,17% (Rubrica/Descrição: 16171/DECISÃO JUDICIAL TRANS JUG APO) ; 
9.4.3. relativamente aos atos de fls. 12/15, 28/31 e 32/35, exclua dos proventos dos interessados a parcela referente à diferença de 3,17% (Rubrica/Descrição: 16171/DECISÃO JUDICIAL TRANS JUG APO) , bem como a parcela alusiva ao pagamento da vantagem de hora extra (Rubrica/Descrição:16171/DECISÃO JUDICIAL TRANS JUG APO) ; 
9.4.4. no que diz respeito ao ato de fls. 40/43, exclua dos proventos da interessada a parcela referente à diferença de 3,17% (Rubrica/Descrição: 16171/DECISÃO JUDICIAL TRANS JUG APO) , a parcela alusiva ao pagamento da vantagem de hora-extra (Rubrica/Descrição:16171/DECISÃO JUDICIAL TRANS JUG APO) , bem como a parcela complementar de que trata a Lei 11.091/2005 (Rubrica/Descrição:82375/VENC BAS COMP ART 15  L 11091/05) ; 
9.4.5. faça cessar o pagamento da vantagem de 3,17% (Rubrica/Descrição:16171/DECISÃO JUDICIAL TRANS JUG APO) , atualmente efetuada aos interessados de fls. 2/6 e 24/27; 
9.4.6. dê ciência, no prazo de 15 (quinze) dias, contado da notificação, do inteiro teor desta deliberação aos interessados cujos atos foram considerados ilegais, alertando-os de que o efeito suspensivo proveniente da interposição de eventuais recursos não os exime da devolução dos valores percebidos indevidamente, caso os recursos não sejam providos;  
9.4.7. no prazo de 30 (trinta) dias, contado da ciência da presente decisão, envie a este Tribunal documentos comprobatórios de que os inativos tomaram ciência do julgamento desta Corte; 
9.5. com supedâneo no art. 262, § 2º, do Regimento Interno do TCU, orientar a entidade de origem acerca da possibilidade de emissão de novos atos, livres das irregularidades apontadas nos autos, para que sejam submetidos à apreciação por este Tribunal, na forma do art. 260, caput, do Regimento Interno do TCU; 
9.6. determinar à Secretaria de Fiscalização de Pessoal (Sefip) que proceda à verificação do cumprimento das medidas indicadas nos subitens anteriores, representando a este Tribunal, caso necessário (grifos acrescidos) . 
HISTÓRICO 
3.	No caso da recorrente, em seu ato de alteração de aposentadoria (peça 1, p. 25-28) , não se verificou irregularidade. Porém, sua ficha financeira (Siape) demonstrou que a aposentada percebia indevidamente a vantagem de 3,17% (Rubrica/Descrição: 1617 l/DECISÃO JUDICIAL TRANS JUG APO) .  
3.1. Assim, seu ato de alteração de aposentadoria foi considerado legal, mas com determinação à UFSC para que cesse tal pagamento irregular, conforme previsto na Resolução TCU n° 206/2007, sob pena das sanções legais aplicáveis. 
ADMISSIBILIDADE 
4. Reitera-se o exame de admissibilidade efetuado pelo Sar/Serur (peça 90) , ratificado pelo Ministro-Relator Raimundo Carreiro (peça 92) , que concluiu pelo conhecimento do pedido de reexame, com fundamento no artigo 48 da Lei 8.443/1992, c/c os artigos 285 e 286, parágrafo único, do RI/TCU, suspendendo-se os efeitos dos subitens 9.4 e 9.4.5 do Acórdão 7031/2012-TCU-Segunda Câmara, em relação à recorrente. 
MÉRITO 
5. 	Constitui objeto do presente recurso definir se: 
a)	houve a incidência da decadência; 
b)	houve ofensa à coisa julgada. 
6.	Da decadência 
6.1. A recorrente aduz ter havido a incidência da decadência do poder/dever de este Tribunal examinar o seu ato de alteração de aposentadoria, com base nos seguintes argumentos: 
6.2. No caso concreto, os autos epigrafados foram autuados em 25-05-2010 e, somente em 2018-2021, foi determinada a supressão da rubrica judicial 3,17% dos proventos da requerente, ou seja, mais de 10 (dez) anos depois do protocolo do presente processo nesta Corte de Contas. 
6.3. Dessa forma, eventual determinação de supressão da rubrica judicial dos proventos da ora requerente é ato que se encontra manifestamente fulminado pela decadência e representa ofensa ao princípio da segurança jurídica. 
Análise: 
6.4. Quanto à decadência administrativa, essa só é configurada quando o processo não é julgado após 5 anos contados de sua chegada ao TCU.  
6.5. Pacificando de vez o tema, o STF fixou a seguinte tese de repercussão geral (tema 445) , no bojo no RE 636.553, de relatoria do Min. Gilmar Mendes: 
Em atenção aos princípios da segurança jurídica e da confiança legítima, os Tribunais de Contas estão sujeitos ao prazo de 5 anos para o julgamento da legalidade do ato de concessão inicial de aposentadoria, reforma ou pensão, a contar da chegada do processo à respectiva Corte de Contas. (destacou-se) 
6.6. Assim, como o ato em reexame foi enviado ao TCU apenas em 20/8/2009 (peça 1, p. 25) e apreciado na Sessão da Segunda Câmara de 25/9/2012 (peça 2, p. 29) , não há que se falar em decadência administrativa, nem em prescrição quinquenal, nem em obrigatoriedade de oitiva prévia da interessada. 
6.7. 	Por conseguinte, propõe-se a rejeição dos argumentos apresentados pela recorrente. 
7.	Da ofensa à coisa julgada 
7.1. 	A recorrente aduz ter havido ofensa à coisa julgada, com base nos seguintes argumentos: 
7.2. O aresto proferido por esse órgão fracionário da Corte de Contas da União constatou suposta ilegalidade na aposentadoria da requerente relativa ao pagamento irregular da rubrica denominada URV (3,17%) nos proventos de aposentadora da postulante. 
7.3. No entanto, a rubrica judicial denominada de 3,17% questionada na decisão do TCU foi incorporada aos proventos da recorrente por decisão judicial transitada em julgado nos autos do processo n. 99.0001944-0. 
7.4. Nesse passo, a determinação proveniente do acórdão do TCU, ora questionada, causa inequívoca ofensa à coisa julgada, o que é vedado, inclusive pela nossa Carta Magna. 
Análise: 
7.5. A questão da eventual ofensa à coisa julgada foi minuciosamente examinada por este Tribunal, por ocasião da prolação do Acórdão 5087/2015-TCU-Segunda Câmara (peça 58 deste processo) , merecendo destaque o seguinte excerto de voto do Excelentíssimo Senhor Ministro Raimundo Carreiro (peça 57) : 
9.	No caso presente, os recorrentes buscam apoiar seu direito no fato de que, posteriormente à edição da MP 2.224-45, foram expedidas duas ordens judiciais para que a Universidade Federal de Santa Catarina mantivesse o pagamento da aludida parcela adicional. Isso ocorreu na fase de execução das sentenças proferidas nas Ações Ordinárias 99.001944-0 e 99.0003933-5, respectivamente em 16/9/2002 e 4/7/2002, conforme detalhado no item 7.9 da primeira instrução da Serur contida no Relatório (peça 41) . 
10.	Não resta dúvida que existe determinação judicial, posterior ao advento da MP 2225-45, Na qual consta expressamente que deve ser mantido o pagamento da parcela de 3,17%.  
11.	Releva destacar, ab initio, no que tange à incorporação aos proventos dos interessados da parcela destacada de 3,17%, decorrente de decisão judicial destinada a repor perdas inflacionárias ocorridas por ocasião da conversão da Unidade Real de Valor (URV) em Real, em julho de 1994, que deixei assente no Voto condutor do recente Acórdão 3708/2015-TCU-Segunda Câmara, proferido em 14/7/2015, também relativo a pedidos de reexame interpostos por ex-servidores da UFSC que se apoiaram na mesma linha argumentativa apresentada pelos ora recorrentes, que:  
"os precedentes jurisprudenciais do Superior Tribunal de Justiça, do Supremo Tribunal Federal e desta Corte de Contas consignados na instrução da Serur convergem no sentido de que essa parcela deve ser absorvida pelos reajustes e reestruturações remuneratórias posteriores das correspondentes categorias. 
9. A razão desse entendimento foi que essa mesma reposição de perda inflacionária, de 3,17%, foi estendida a todos os servidores civis, ativos e inativos, do Poder Executivo Federal, a partir de janeiro de 2002, por meio da Medida Provisória 2.22545/2001. Isso foi bem evidenciado nos arts. 8º, 9º e 10 do referido diploma legal, verbis: 
Art. 8º Aplica-se aos servidores civis do Poder Executivo Federal, extensivo aos proventos da inatividade e às pensões, nos termos do art. 28 da Lei nº 8.880, de 27 de maio de 1994, a partir de janeiro de 1995, o reajuste de vinte e cinco vírgula noventa e quatro por cento concedido aos servidores dos demais Poderes da União e aos Militares, deduzido o percentual já recebido de vinte e dois vírgula zero sete por cento. [essa diferença, em termos percentuais, equivale a 3,17%] 
Art. 9º A incorporação mensal do reajuste de que trata o art. 8º ocorrerá nos vencimentos dos servidores a partir de 1º de janeiro de 2002. 
Art. 10 Na hipótese de reorganização ou reestruturação de cargos e carreiras, concessão de adicionais, gratificações ou qualquer outra vantagem de qualquer natureza, o reajuste de que trata o art. 8º somente será devido até a data da vigência da reorganização ou reestruturação efetivada, exceto em relação às parcelas da remuneração incorporadas a título de vantagem pessoal e de quintos e décimos até o mês de dezembro de 1994." (grifei) 
10. Assim, a perpetuação dessa parcela, de 3,17%, mesmo após os sucessivos reajustes e reestruturações remuneratórias da categoria implica nítido pagamento em duplicidade." 
12.	Em continuidade, acentuei, no mesmo Voto que fundamentou o Acórdão 3708/2015-TCU-Segunda Câmara, que: 
"12. Não obstante, mesmo o fato de essas duas ordens judiciais terem sido posteriores ao início de vigência da aludida medida provisória, isso não infirma a tese jurisprudencial, fartamente demonstrada nas instruções da Serur, de que o pagamento em destacado dessa parcela de 3,17%, mesmo oriundo de comando judicial posterior à MP 2.225-45, continua sujeito à absorção pelos reajustes de vencimentos e as restruturações remuneratórias supervenientes, pois se trata, na espécie, de mudança nas condições objetivas da relação jurídica, de natureza continuativa, o que altera o suporte fático do comando judicial, exaurindo seu objeto. 
13.	Assim, não constitui ofensa à coisa julgada a supressão da parcela remuneratória que, sob as condições descritas, já deveria ter sido absorvida pelas reestruturações de vencimentos posteriores. 
14.	Isso já foi bem demonstrado em acórdãos anteriores deste Tribunal também relativos a pedidos de reexame interpostos por aposentados e pensionistas da UFSC, em que se analisava a legalidade da manutenção ad aeternum da multicitada parcela de 3,17%. Alguns desses julgados analisaram especificamente os efeitos das decisões judiciais proferidas nas sobreditas Ações Ordinárias 99.001944-0 e 99.0003933-5. 
 (...)  
17. Tal entendimento tem sido adotado iterativamente pela jurisprudência deste Tribunal, a exemplo dos Acórdãos 2.588/2013 (Relator Ministro Benjamin Zymler) , 8.489/2013 (Relator Ministro Walton Alencar Rodrigues) , 269/2014 (Relator Ministro Benjamin Zymler) e 8.110/2014 (Relator Ministro José Múcio Monteiro) , da 1ª Câmara; e Acórdãos 2.995/2013 (Relator Ministro Benjamin Zymler) , 1.029/2014 (Relatora Ministra Ana Arraes) , 5.246/2014 (Relator Ministro José Jorge) , da 2ª Câmara; entre outros, todos da UFSC." 
13.	A leitura dos precedentes supramencionados evidencia que a jurisprudência deste Tribunal converge no sentido de que essa parcela deve ser absorvida pelos reajustes e reestruturações remuneratórias posteriores da correspondente categoria profissional. Nos casos ora apreciados, verifica-se situação semelhante, inclusive quanto às tabelas remuneratórias utilizadas para os cálculos iniciais dos proventos dos interessados, igualmente estabelecidas por leis posteriores aos provimentos judiciais ocorridos em 2002 (Ações Ordinárias 99.001944-0 e 99.0003933-5) . 
14.	Em relação à primeira proposta formulada pela Unidade Técnica (peça 41) , teria que expressar minha divergência. Mas, com a retificação constante da segunda proposta de mérito (peça 50) , não há mais que se falar em divergência e sim em convergência de entendimentos, no que concerne à necessidade de negar provimento aos recursos interpostos. 
15.	Importa repisar que mesmo diante do fato de as duas ordens judiciais terem sido posteriores ao início de vigência da aludida medida provisória, isso não infirma o entendimento atual desta Corte de Contas de que pagamento em destacado dessa parcela de 3,17%, ainda que oriundo de comando judicial posterior à MP 2.225-45, continua sujeito à absorção pelos reajustes de vencimentos e as restruturações remuneratórias supervenientes, pois se trata, na espécie, de mudança nas condições objetivas da relação jurídica, de natureza continuativa, o que altera o suporte fático do comando judicial, exaurindo seu objeto.  
16.	Assim, não constitui ofensa à coisa julgada a supressão da parcela remuneratória que, sob as condições descritas, já deveria ter sido absorvida pelas reestruturações de vencimentos posteriores. 
17.	Isso já foi bem demonstrado em acórdãos anteriores deste Tribunal também relativos a pedidos de reexame interpostos por aposentados e pensionistas da UFSC, em que se analisou a legalidade da manutenção ad aeternum da multicitada parcela de 3,17%. Alguns desses julgados enfrentaram, igualmente, os efeitos das mesmas decisões judiciais proferidas nas sobreditas Ações Ordinárias 99.001944-0 e 99.0003933-5. 
18.	Nesse passo, permito-me reproduzir passagem do Relatório que integra o Acórdão 841/2014-TCU-Segunda Câmara, relatado pela Ministra Ana Arraes, em face da grande similitude com a matéria versada neste processo: 
2. O Ministério Público, representado pelo procurador Júlio Marcelo de Oliveira, divergiu da proposta da Serur, nos seguintes termos: 
"[...] De acordo com os demonstrativos inseridos na peça 1, fls. 58/61, quando da prolação da deliberação recorrida (Acórdão 2200/2012-TCU-Segunda Câmara, Sessão Ordinária de 3.4.2012) , a vantagem URV (3,17%) já deveria ter sido absorvida pela revisão dos vencimentos/reestruturações nas carreiras dos interessados, ocorridas em datas posteriores ao restabelecimento da vantagem pelas decisões judiciais proferidas nos autos dos processos 99.0001944-0 e 99.0003933- 5/SC. Assim, nesse ponto, não há que se alterar o acórdão recorrido. [...]" (grifei) . 
19.	Essa dicção do Parquet foi acolhida pela Ministra Ana Arraes, de cujo Voto extraio a seguinte passagem que bem elucida a questão, inclusive para demonstrar a ampla similitude do caso então analisado com as situações enfocadas neste processo, verbis:  
5.	É certo, como afirmou a Serur, que a existência de provimento judicial impediria a supressão da parcela por via administrativa. Ocorre que as sentenças judiciais invocadas pelos recorrentes e que estariam a amparar a incorporação da URV foram proferidas no ano de 2002 e, desde então, sobrevieram modificações na estrutura remuneratória daqueles servidores. Os próprios atos de aposentação considerados ilegais pelo Tribunal trouxeram como referência remuneratória a tabela de vencimentos relativa à Lei 11.784/2008, o que demonstra, por si só, a existência de um novo marco. 
6.	Nesse contexto, a manutenção da parcela de 3,17% nos proventos, ainda que sob a forma de VPNI, se apresenta inadequada, porquanto já teria sido compensada a partir do advento das leis que passaram a representar os novos parâmetros retributivos dos servidores. Veja-se, nesse sentido, a ementa do STJ constante do MS 13.712/DF, que bem exemplifica o entendimento do Poder Judiciário a respeito do assunto: 
"Mandado de segurança. Ato coator praticado pelo Conselho da Justiça Federal. Servidores Públicos. Obtenção, mediante ação transitada em julgado em 1993, do reconhecimento do direito à correção monetária de 26,05% sobre sua remuneração mensal (URP) . Posterior aprovação, mediante as Leis nº s 9.421/96, 10.745/02 e 11.416/2006, de Planos de Cargos e Salários, com reestruturação das carreiras do Poder Judiciário. Determinação, pelo CNJ, da absorção paulatina das diferenças de correção monetária, culminando com a equalização dos vencimentos. Alegação de ofensa à coisa julgada. Inexistência. 
- A coisa julgada que assegura vantagens funcionais se perfectibiliza à vista da lei vigente à data da sentença. Alterada a lei, e fixados novos vencimentos, o funcionário só tem direito a sua irredutibilidade, de modo que, se for o caso, perceberá como vantagem pessoal a parcela suprimida. Precedente. Segurança denegada." 
7.	Os 3,17% deveriam permanecer como VPNI somente até o advento do novo plano remuneratório, o que já ocorreu. Somente seria admitida exceção caso os proventos estabelecidos pelo novo marco retributivo implicassem redução salarial, vedada pela Constituição Federal. Isso, contudo, não ocorreu. 
8.	Não há razão, portanto, para que se modifique o acórdão recorrido no que se refere à suspensão dos pagamentos da parcela de 3,17% (grifei) . 
19.	Tal entendimento tem sido adotado iterativamente pela jurisprudência deste Tribunal, a exemplo dos já mencionados Acórdãos 2.588/2013 (Relator Ministro Benjamin Zymler) , 8.489/2013 (Relator Ministro Walton Alencar Rodrigues) , 269/2014 (Relator Ministro Benjamin Zymler) e 8.110/2014 (Relator Ministro José Múcio Monteiro) , da 1ª Câmara; e Acórdãos 2.995/2013 (Relator Ministro Benjamin Zymler) , 1.029/2014 (Relatora Ministra Ana Arraes) , 5.246/2014 (Relator Ministro José Jorge) , da 2ª Câmara; entre outros, todos da UFSC. 
20.	Nos casos ora apreciados, verifica-se situação semelhante, inclusive quanto às tabelas remuneratórias utilizadas para os cálculos iniciais dos proventos dos interessados, igualmente estabelecidas por leis posteriores ao provimento judicial ocorrido em 2002.  
21.	Os atos impugnados neste processo possuem vigência inicial a partir de 2003 até 2010. E nesse passo, verifica-se que as tabelas remuneratórias vigentes em 2004 já definiam vencimentos superiores a 35% (para professores) e 25% (para técnicos-administrativos) aos vigentes em 2002, quando expedida a última decisão judicial que ordenou o pagamento da parcela de 3,17%. Tais informações foram extraídas das tabelas disponíveis no sítio do Ministério do Planejamento, Orçamento e Gestão, na Internet (disponível em: http://www.planejamento.gov.br/secretarias/upload/Arquivos/servidor/publicacoes/tabela_remune racao) .  
22.	Assim, quando da prolação do acórdão recorrido - no ano de 2012 -, a parcela de 3,17% já não era mais devida, pois foi absorvida pelos reajustes e reestruturações remuneratórias posteriores aos comandos judiciais. Logo, não é o caso de se aplicar aos casos concretos a orientação prevista nos Acórdãos 2.161/2005 e 269/2012, do Plenário, pois essa solução se mostraria inócua para os recorrentes, haja vista que a metodologia descrita nessas deliberações resultaria, já em 2012, na plena absorção da parcela de 3,17%.  
7.6. Tendo em vista as judiciosas considerações supra, opina-se pela rejeição dos argumentos apresentados pela recorrente. 
CONCLUSÃO 
8.	Das análises anteriores, conclui-se que: 
a)	não houve a incidência da decadência; 
b)	não houve ofensa à coisa julgada. 
8.1. 	Nesse sentir, é de se propor a negativa do provimento deste recurso. 
PROPOSTA DE ENCAMINHAMENTO 
9. Ante o exposto, submetem-se os autos à consideração superior, propondo-se, com fundamento no art. 48 da Lei 8.443/1992: 
a)	conhecer do recurso e, no mérito, negar-lhe provimento; 
b)	informar a recorrente e demais interessados do acórdão a ser proferido, destacando que 
o relatório e o voto que o fundamentam podem ser acessados por meio do endereço eletrônico www.tcu.gov.br/acordaos".
É o relatório.

Susan Mara Zilli (5.517/OAB-SC), Prudente Jose Silveira Mello (4.673/OAB-SC) e outros, representando Leila da Graça Amaral.

Procurador Marinus Eduardo De Vries Marsico.

APOSENTADORIA. ATO CONSIDERADO ILEGAL EM DECORRÊNCIA DO PAGAMENTO INDEVIDO DO PERCENTUAL DE 3,17% (URV). PEDIDO DE REEXAME. AUSÊNCIA DE AMPARO LEGAL PARA CONTINUIDADE DO PAGAMENTO DA PARCELA DE 3,17% (URV), QUANDO JÁ DEVERIA TER SIDO ABSORVIDA POR MELHORIAS POSTERIORES. CONHECIMENTO E NÃO PROVIMENTO.

APOSENTADORIA (APOS)

Secretaria de Recursos (Serur); Secretaria de Fiscalização de Integridade de Atos e Pagamentos de Pessoal e de Benefícios Sociais (Sefip).

Inicialmente, registro que atuo nestes autos em sucessão ao Ministro Raimundo Carreiro (art. 153 do RI/TCU) , sorteado na forma do inciso I do art. 154 do RI/TCU e arts. 21 e 22 da Resolução TCU nº 175/2005 (peça 28) .
2.	Em análise pedido de reexame interposto por Leila da Graça Amaral, professora aposentada da Universidade Federal de Santa Catarina contra o Acórdão 7031/2012-TCU-Segunda Câmara (peça 2, p. 28) , relator o Ministro Augusto Nardes, que considerou legal a concessão de aposentadoria da servidora, porém fez determinações no sentido de fazer cessar o pagamento indevido da reposição inflacionária relativa à diferença de 3,17% (Rubrica/Descrição: 6171/DECISÃO JUDICIAL TRANS JUG APO) sem que tivesse sido absorvida por reajustes e reestruturações remuneratórios ulteriores da respectiva categoria.
3.	Presentes os requisitos de admissibilidade previstos no art. 48 da Lei 8.443/1992, cumpre conhecer do recurso, em ratificação ao despacho de peça 30.
4.	No apelo recursal, o recorrente alega ter havido a incidência da decadência, a impedir a modificação do ato pelo TCU, bem como ofensa à coisa julgada, que lhe asseguraria a manutenção do pagamento da referida parcela.
5.	A Serur, com anuência do MP/TCU, conforme a instrução transcrita no relatório precedente, manifesta-se pela rejeição dos argumentos deduzidos e pela manutenção do acórdão recorrido. 
6.	Acompanho o pronunciamento da Serur, que contou com a anuência do representante do Parquet especializado.
7.	A propósito da referida rubrica da URV de 3,17% enfatizo que esta Corte, desde a prolação do Acórdão 9019/2012-TCU-Segunda Câmara, da relatoria do Ministro Raimundo Carreiro, evoluiu seu entendimento acerca do tratamento a ser dado para a referida vantagem. Destarte, a parcela inquinada deveria ser convertida em VPNI, para ser posterior e paulatinamente absorvida pelos reajustes gerais, a despeito das decisões judiciais que davam amparo ao pagamento. Ocorre que os reajustes concedidos aos servidores públicos entre 2012 e 2018 permitiram absorver integralmente a referida rubrica, cujo montante, como no caso da interessada nos presentes autos (R$ 95,62) , não costuma ser alto, conforme dados à peça 2, p. 6.
8.	Cumpre acrescentar ainda que a referida parcela deveria ter sido absorvida em razão do comando contido no art. 10 da MP 2.225/2001, que determina o pagamento dessa parcela apenas até a data de reorganização da carreira a qual pertence o servidor, cujo teor transcrevo a seguir:
Art. 10. Na hipótese de reorganização ou reestruturação de cargos e carreiras, concessão de adicionais, gratificações ou qualquer outra vantagem de qualquer natureza, o reajuste de que trata o art. 8º somente será devido até a data da vigência da reorganização ou reestruturação efetivada (...) 
9.	Nesse contexto, deve ser ressaltado que, após a concessão da rubrica, a carreira a que pertence a inativa (professora adjunta) foi reestruturada em algumas oportunidades, a exemplo da modificação realizada pela Lei 11.784/2008 e posteriormente pela Lei 12.772/2012, que reorganizaram o plano de carreira do Magistério Superior e dos Técnicos Administrativos das instituições de ensino, o que demonstra equívoco do gestor na forma de cumprimento da ordem judicial concessiva do percentual de 3,17%.
10.	Desse modo, a supressão integral da parcela já deveria ter sido providenciada em decorrência dos aumentos ocorridos nesse período, não restando qualquer valor residual para manutenção dos pagamentos. 
11. 	Na mesma linha aqui traçada, menciono os Acórdão 2974/2014-TCU-Primeira Câmara, rel. Min. Augusto Sherman, 6.863/2017-1ª Câmara, relator Min. Walton Alencar Rodrigues, 1.570/2014-2ª Câmara, de minha relatoria, 2.321/2014-2ª Câmara, relator Min. José Jorge, 7.430/2016-2ª Câmara e 609/2020-2ª Câmara, ambos da relatoria do Min. Vital do Rêgo, bem como do próprio Acórdão 5087/2015-TCU-Segunda Câmara, de relatoria do Ministro Raimundo Carreiro, e que julgou pedidos de reexame de outros atos de aposentadoria similares nestes autos (peça 58) .
12.	Verifica-se, portanto, que não há fundamento que autorize a manutenção do pagamento da referida vantagem, já estendida por meio da Medida Provisória 2.225-45/2001 a todos os servidores públicos do Poder Executivo Federal.
13.	Assim, a decisão judicial que autorizou o referido pagamento cumpriu integralmente seu objeto, não havendo qualquer razão para que a parcela continue a ser paga, visto que o suporte fático que fundamentou o julgado que concedeu o pagamento do percentual referente aos 3,17% há muito restou exaurido, na medida em que tal percentual foi estendido a todos os servidores, em momento posterior ao provimento judicial, por meio da referida Medida Provisória 2.225/2001.
14.	Por esses motivos, o presente ato de aposentadoria deve ser julgado ilegal, com a negativa de registro, na linha perfilhada pelos pareceres lavrados. 
15.	Destaco, quanto à alegação de decadência, que o ato da Sra. Leila da Graça Amaral adentrou esta Corte em 20/8/2009 (peça 1, p. 25) e foi apreciado na sessão da 2ª Câmara de 25/9/2012 (peça 29) , não há que se cogitar do transcurso decadencial ou em violação do Recurso Extraordinário 636.553/RS, julgado pelo Supremo Tribunal Federal, que apreciando o Tema 445 de repercussão geral, fixou a seguinte tese:
Em atenção aos princípios da segurança jurídica e da confiança legítima, os Tribunais de Contas estão sujeitos ao prazo de 5 anos para o julgamento da legalidade do ato de concessão inicial de aposentadoria, reforma ou pensão, a contar da chegada do processo à respectiva Corte de Contas
16.	Entrementes, no julgamento dos embargos de declaração, o E. relator no STF permitiu a aplicação de novo prazo quinquenal, com fundamento no art. 54 da Lei 9.784/1999, para que o TCU proceda à revisão do ato tacitamente registrado, litteris: "passado esse prazo [de cinco anos, contado de forma ininterrupta, a partir da chegada do processo à corte de contas] sem finalização do processo, o ato restará automaticamente estabilizado. Abre-se, a partir daí, a possibilidade de sua revisão, nos termos do art. 54 da Lei 9.873/1999".
17.	Por seu turno, o Acórdão 122/2021-TCU-Plenário, rel. Min. Walton Alencar Rodrigues fixou tese no sentido de que a possibilidade de revisão de ofício de atos de pessoal, pelo TCU, exaure-se com o transcurso do prazo quinquenal do art. 54 da Lei 9.784/1999, cujo termo a quo é contado a partir do transcurso de cinco anos da entrada do ato nesta Corte de Contas, momento em que se opera o registro tácito, e a consequente estabilização do ato. A partir daí, abre-se novo interregno de cinco anos para eventual revisão de ofício. 
18.	Com essas diretivas em tela, acompanho os pronunciamentos precedentes no sentido de conhecer do presente pedido de reexame para, no mérito, negar-lhe provimento.   
 	Do exposto, VOTO por que seja aprovado o Acórdão que ora submeto a este Colegiado.
TCU, Sala das Sessões Ministro Luciano Brandão Alves de Souza, em 30 de agosto de 2022.
ANTONIO ANASTASIA 
Relator